臺灣苗栗地方法院刑事判決　　　　　　　　　　　　　九十三年度易字第一０二號
　　公　訴　人　臺灣苗栗地方法院檢察署檢察官
　　被　　　告　丁○○
　　指定辯護人　本院公設辯護人乙○○
右列被告因公共危險案件，經檢察官提起公訴（九十三年度偵第三五五號），本院判
決如左：
    主  文
丁○○放火燒燬現供人使用之住宅，未遂，處有期徒刑貳年。於刑之執行完畢或赦免
後，應令入相當處所施以監護，監護期間貳年。
    事  實
一、丁○○因多年酗酒，及過去曾吸食強力膠、安非他命引起之器質性精神病症狀，
    其認知能力、理解力、判斷力及自我控制能力均較一般人為差，屬於精神耗弱之
    人，平日獨自一人在其母丙○○○所有苗栗縣頭屋鄉北坑村九鄰六十一之五號房
    屋內居住。丁○○於民國（下同）九十二年十月七日上午七時許，在其上開住處
    二樓房間內，因精神不佳在屋內故意縱火，而在其縱火之前，可預見其居住之房
    屋與左右鄰舍均屬連棟式之透天住宅，有共通之天然瓦斯管線及電線，倘若發生
    火災未及時撲滅，除有可能燒毀其母所有之房屋外，火勢亦可能會延上開管線或
    其他途徑發生燒毀左右鄰舍之危險，丁○○竟不違背其本意，仍以打火機在屋內
    至少有三個以上之不同點故意縱火，所點燃之火苗立即引起大火，使該棟房屋二
    樓房間陷入火海中，鄰居發現火光及濃煙後，立即向苗栗縣警察局苗栗分局頭屋
    分駐所報案，該分駐所副所長張文明及警員甲○○據報後火速趕到現場，當場撞
    見丁○○從二樓走下來溜走，警方因見二樓火勢甚大，只得從一樓提水上二樓滅
    火，迄至同日上午七時二十分許，才將火勢控制撲滅，因滅火得宜，僅燒燬屋內
    彈簧床墊二組、床組一套等物品，火勢始未將丁○○居住之房屋燒燬，亦未再延
    燒至左右鄰舍。
二、案經苗栗縣警察局苗栗分局報請臺灣苗栗地方法院檢察署檢察官偵查起訴。
    理  由
一、訊據被告丁○○固坦承其住處有發生火災之事實，惟矢口否認有何放火之行為，
    辯稱：伊因抽煙睡著不小心失火，伊沒有故意放火之行為云云。經查：
（一）被告丁○○於九十三年二月二十六日向檢察官供承：「（問：九十二年十月七
      日上午七點你家房子為何燒起來？）燒到彈簧床、木板。」、「（問：為何會
      燒起來？你有無點火？）用打火機點的。˙˙」˙˙˙「（問：你要燒什麼東
      西？）彈簧床。」等語明確（參見偵查卷第三十七頁、第三十八頁）。而本件
      經送苗栗縣消防局鑑定結果，雖該局頭屋消防分隊案發當日未受理該火警案件
      ，亦無出勤紀錄，然從偵查卷宗第十九頁「苗栗縣警察局苗栗分局頭屋分駐所
      處理丁○○涉犯公共危險案件現場照片」資料，可以很清楚發現至少有三處不
      連貫之起火處，研判本案應為「人為因素」引起火災，有該局九十三年四月十
      三日苗消調字第０九三０００三一九三號函乙件在卷足憑（參見本院審理卷第
      三十五頁）。又證人即前來滅火之警員甲○○亦到院證述：「（問：本件當時
      是由你到場處理嗎？）巡佐跟我。」、「（問：你到場時現場情形？）從樓下
      提水到二樓滅火。」˙˙˙「（問：當時你們滅火多久？）一、二十分鐘。」
      、「（問：為什麼需要一、二十分鐘才能滅火？）二樓沒有水，二人要合力到
      一樓提水。」、「（問：著火的房子有與其他房子左右相連嗎？）相連。」、
      「（問：著火房子左右的房子都有人居住嗎？）都有人住。」、「（問：當時
      被告在做什麼？）去到時，他人就跑掉了。」、「（問：你們滅火後，有在現
      場調查是誰放火嗎？）有問附近的人。」、「（問：調查結果？）附近鄰居說
      是被告放的。」、「（問：當時有多少人出來看？）一、二十個人。」、「（
      問：都是附近居民？）是。」˙˙˙「（問：你在哪裡遇到被告？）我進去，
      被告從二樓走下來就走了。」、「（問：該房子幾層樓？）二層樓。」、「（
      問：就你的瞭解，除了被告居住，有無其他人居住？）被告一人住在那邊。」
      、「（問：當時只有被告一人從二樓走下來嗎？）是。」、「（問：你們到現
      場時，為什麼要去滅火？）從外面剛走進去時，就聽到二樓劈劈啪啪的聲音，
      怕延燒出去。」等語明確（參見本院九十三年九月二日審理卷第五頁、第六頁
      、第七頁、第十二頁、第十三頁）。從被告丁○○上開自白、苗栗縣消防局之
      鑑定報告及證人甲○○之證詞以觀，足見案發當時之火災現場，僅有被告丁○○一人在場，且係故意以打火機縱火，否則何以其見警方到來未幫忙救火，反
      匆忙從二樓走下逃逸？再者，倘如被告丁○○所云，係因抽煙不小心睡著而失
      火云云，起火點理應只有其所睡之彈簧床墊一處而已，焉能產生至少有三個以
      上不連貫之起火點？顯然被告丁○○係以打火機在至少三處以上之地點縱火無
      訛。此外復有現場照片二幀在卷足資佐證（參見偵查卷第十九頁）。是被告丁○○前開所辯，顯為避重就輕之詞，不足採信。
（二）至被告丁○○經本院將其送財團法人為恭紀念醫作精神鑑定結果，該醫院認為
      ：「個案多年來酗酒，及過去曾吸食強力膠及安非他命，引發器質性精神病症
      狀，以致於其認知能力、理解力、判斷力及自我控制能力較差，因此其平常之
      精神狀態即處於精神耗弱狀態下，案發當日無直接證據顯示其犯罪行為與幻聽
      、妄想等精神病症狀有關，個案表示案發前有大量喝酒，致使對其酒後行為完
      全不知，但基於酒後行為個案仍需負完全責任，因此九十二年十月七日案發行
      為時，個案之精神狀況應屬精神耗弱。」有該醫院九十三年五月十一日（九三
      ）為恭醫字第九三００四三七號函附司法鑑定報告書乙件在卷足憑（參見本院
      審理卷第四十頁至第四十三頁）。從上開司法鑑定報告書以觀，足見被告丁○○於縱火當時係處於精神耗弱狀態，而非對外界事務毫無認識之心神喪失，幾
      可認定。
（三）按「查刑法第一百七十三條第一項所謂放火燒燬現供人使用之住宅，必須房屋
      構成之重要部分已燒毀，如僅房屋內之傢俱、物件燒燬，房屋本身尚未達喪失
      其效用之程度，即不能依該條項論罪，依原判決事實之認定，房屋構成部分並
      未燒燬喪失效用，上訴人放火結果僅燒燬傢俱及物件，應係犯同條第三項、第
      一項放火燒燬現供人使用住宅未遂之罪名，˙˙˙。」（最高法院七十九年度
      台上字第二六五六號判決要旨參照）、「上訴人放火燒被害人住宅，雖僅室內
      傢俱燒燬，其房屋構成部分及門窗均未喪失效用，但上訴人係以汽油潑灑房屋
      ，並引火點燃，足見有放火燒燬現供人使用房屋之犯意，應成立刑法第一百七
      十三條第三項、第一項放火燒燬現供人使用住宅未遂之罪名。」（最高法院七
      十三年度台上字第二二三八號判決要旨參照）。次按，「本院二十八年上字第
      三二一八號判例要旨，其前段已闡明刑法第一百七十三條第一項之放火罪，係
      以放火燒燬之住宅或建築物等現既供人使用或有人所在，依通常情形往往因放
      火結果遭受意外之危害，為保護公共安全起見，特為加重處罰之規定。後段又
      說明因放火人犯已明知放火行為並不致遭受何種意外危害，自不能適用該條項
      處斷。易言之，如放火人犯明知其放火行為具有公共危險，基於保護公共安全
      之立法本旨，自仍有該條項之適用。況當今房屋，無論為大廈或公寓式，俱屬
      整體建築，自己與他人擁有之住宅，就公共安全言，具有不可分性，與昔日房
      屋之獨棟式建築，不能相提並論。故在自己使用之住宅內放火，實與對整棟公
      寓或大廈放火無異，其行為既與刑法第一百七十四條第二項之罪，以放火燒燬
      現非供人使用之自己所有住宅或現未有人所在之自己所有建築物等，為其構成
      要件者不符，而第一百七十三條第一項，又未如第一百七十四條第一項就住宅
      建築物標明以『他人所有』為其構成要件內容，自仍應依第一百七十三條第一
      項論處。」（最高法院八十一年度台上字第二七三四號判決要旨參照）、「查
      現今房屋無論為大廈或公寓，俱屬整體建築，自己與他人擁有之住宅，就公共
      安全而言，具有不可分性，連棟式住宅、店舖，何獨不然，應與昔日房屋之獨
      棟式建築，不能相提並論。如放火人犯明知其放火行為，具有公共危險，仍在
      自己使用之住宅內放火，實與對整棟公寓、大廈放火無異，連棟房屋自亦不能
      例外。況放火燒燬現供自己使用之住宅，或現有人自己所在之建築物，無論係
      自己或他人所有，與刑法第一百七十三條第一項之構成要件，並無不合，應成
      立該條項之放火燒燬現供人適用之住宅罪。」（參照司法院八十二年一月十六
      日（八二）廳刑一字第０一０七六號函）。本案被告丁○○縱火之房屋係其母
      丙○○○所有，案發前僅供被告丁○○一人使用居住，雖據被告之母丙○○○
      於警詢時及檢察官偵查中陳述明確，然該棟房屋與左右鄰舍，係屬連棟式之住
      宅，已據被告丁○○向本院供述甚明（參見本院九十三年六月十一日準備程序
      筆錄第五頁、第六頁），並經上開證人甲○○向本院證述明確（參見本院九十
      三年九月二日審判筆錄第十三頁），而被告丁○○亦向本院供稱：其居住之房
      屋有瓦斯管線及電線，平日用瓦斯煮飯，電燈亦會亮等語屬實（參見本院九十
      三年九月二日審判筆錄第二十二頁），從證人甲○○之證詞及被告丁○○之供
      詞可知，被告丁○○之放火行為，縱僅燒燬屋內床墊及床組，而未燒燬其住宅
      ，然其放火當時仍可預見火勢會藉瓦斯管線及電源線延燒致左右鄰舍，竟仍執
      意在屋內四處放火，揆諸上開最高法院判決要旨及司法院函敘意旨，被告丁○○仍成立刑法第一百七十三條第三項、第一項放火燒燬現供人使用住宅未遂之
      罪名。故本院公設辯護人雖為被告丁○○辯護稱：被告丁○○僅成立刑法第一
      百七十四條第四項、第一項放火燒燬現非供人使用之他人所有住宅未遂罪，或
      刑法第一百七十五條第二項放火燒燬自己其他物品罪云云，均非可採。
（四）綜上所述，本件事證已臻明確，被告丁○○前開之犯行，洵堪認定，應依法予
      以論科。
二、核被告丁○○所為，係犯刑法第一百七十三條第三項、第一項放火燒燬現供人使
    用住宅未遂罪。起訴書雖認被告丁○○應成立刑法第一百七十五條第二項放火燒
    燬自己其他物品罪，然經實行公訴之檢察官變更起訴法條，改論以放火燒燬現供
    人使用住宅未遂罪，本院自毋庸再變更起訴法條。被告丁○○已著手於犯罪行為
    之實行而不遂，為未遂犯，依刑法第二十六條前段之規定減輕其刑。又被告於行
    為時係屬精神耗弱狀態，應依刑法第十九條第二項之規定，遞減輕其刑。爰審酌
    被告丁○○因罹患精神疾病，在精神不佳狀態下，一時失慮，在屋內縱火，幸救
    火得宜，始未造成左右鄰居人員傷亡，亦未達燒燬住宅之程度，犯罪情節尚非嚴
    重，雖其供詞反覆，然因其既長期有器質性精神病症狀，久為幻聽、妄想等精神
    病症狀所苦，自難以正常人之標準加以苛責等一切情狀，量處如主文所示之刑，
    以資懲儆，又前開鑑定報告建議應對被告丁○○之酗酒行為加以戒除，器質性精
    神病亦應接受適當之治療，以減少其對他人或自己傷害之行為，為此本院認為被
    告丁○○應依刑法第八十七條第二項、第三項之規定，諭知於刑之執行完畢或赦
    免後，令入相當處所，施以監護，期間為二年，以資兼顧。檢察官雖具體求刑四
    年，然如前所述，被告丁○○係屬精神病患，治療其精神病症應重於刑事處罰，
    故本院認為檢察官之具體求刑稍嫌過重，仍以主文所示之刑度，較為適當，附此
    敘明。至被告丁○○縱火時所使用之打火機一個，未經扣案，亦無證據證明仍然
    存在，為避免將來執行之困難，本院自不另為沒收之諭知，併此敘明。
據上論斷，應依刑事訴訟法第二百九十九條第一項前段，刑法第一百七十三條第三項
、第一項、第二十六條前段、第十九條第二項、第八十七條第二項、第三項，判決如
主文。
本案經檢察官林映姿到庭執行職務。
中　　　華　　　民　　　國　　九十三　　年　　　九　　　月　　十六　　　日
                                臺灣苗栗地方法院刑事第一庭
                                    審判長法  官  郭 千 黛
                                          法  官  姚 銘 鴻
                                          法  官  柳 章 峰
右正本證明與原本無異。
如不服本判決，應於送達後十日內向本院提出上訴狀 (須附繕本)，上訴於台灣高等
法院台中分院。
                                          書記官  歐 明 秀
中　　　華　　　民　　　國　　九十三　　年　　　九　　　月　　十六　　　日
附錄論罪科刑法條
刑法第一百七十三條
(放火或失火燒燬現住建築物及交通工具罪)
放火燒燬現供人使用之住宅或現有人所在之建築物、礦坑、火車、電車或其他供水、
陸、空公眾運輸之舟、車、航空機者，處無期徒刑或七年以上有期徒刑。
失火燒燬前項之物者，處一年以下有期徒刑、拘役或五百元以下罰金。
第一項之未遂犯罰之。
預備犯第一項之罪者，處一年以下有期徒刑、拘役或三百元以下罰金。
刑法第一百七十六條(準放火罪)
故意或因過失，以火藥、蒸氣、電氣、煤氣或其他爆裂物，炸燬前三條之物者，準用
各該條放火、失火之規定。
